【裁判字號】    95,台上,2921
【裁判日期】    951222
【裁判案由】    塗銷抵押權登記等
【裁判全文】
最高法院民事判決            九十五年度台上字第二九二一號
上  訴  人  乙○○
訴訟代理人  陳建勛律師
被 上訴 人  甲○○
上列當事人間請求塗銷抵押權登記等事件，上訴人對於中華民國
九十五年四月四日台灣高等法院台中分院第二審判決（九十四年
度上字第二九八號），提起上訴，本院判決如下：
    主  文
原判決除假執行部分外廢棄，發回台灣高等法院台中分院。
    理  由
本件上訴人主張：訴外人李武雄於民國八十八年七月二十六日以
現已為伊所有之坐落台中市○○區○○段第六七三之二號土地（
下稱六七三之二號土地）及同段第六八一之一號土地（下稱六八
一之一號土地）為共同擔保，向被上訴人借款新台幣（下同）一
百八十萬元。李武雄之妻即訴外人徐秋霞於同日另以坐落台中市
○區○○段第一二六號土地（下稱一二六號土地）為擔保，向被
上訴人借款六十萬元，合計二百四十萬元，但被上訴人為擔保其
債權，乃以實際借款本金加二成之方式，將抵押權之權利價值分
別登記為二百十六萬元（下稱系爭抵押權，即李武雄提供前揭土
地所設定之抵押權）與七十二萬元（下稱另一抵押權，即徐秋霞
提供前揭土地所設定之抵押權），被上訴人並以巧取利益之方式
加以折扣且預扣利息及本金，故實際交付金額總計為二百零六萬
四千元，依比例計算，系爭抵押權之借款僅一百五十四萬八千元
，至借款利息則按年息百分之五計算。上開六八一之一號土地業
經台中市政府徵收，其徵收補償款二百十六萬元已由被上訴人領
取，被上訴人另由債務人處領取票款合計八十八萬三千四百元，
總計被上訴人已領取三百零四萬三千四百元，系爭抵押權所擔保
之債權業已因清償而不存在，抵押權亦已無存在之必要等情。爰
求為確認被上訴人就系爭抵押權所擔保之債權不存在，被上訴人
應塗銷系爭抵押權設定登記之判決。
被上訴人則以：系爭抵押權及另一抵押權所擔保之債權額各為二
百十六萬元及七十二萬元，伊於扣除應給付之佣金及宴客費用後
，確實交付二百零六萬四千元予李武雄及徐秋霞。系爭抵押權所
擔保之借款其利息應按年息百分二十計算，該借款尚未清償完畢
等語，資為抗辯。
原審將第一審所為上訴人勝訴之判決廢棄，改判駁回其在第一審
之訴，無非以：李武雄於八十八年七月二十六日以六七三之二號
及六八一之一號土地，李武雄之妻徐秋霞於同日另以一二六號土
地為共同擔保，向被上訴人借款二百四十萬元，並以二百四十萬
元加二成之方式，各設定權利價值二百十六萬元之系爭抵押權，
與七十二萬元之另一抵押權予被上訴人。被上訴人扣除佣金（包
括江昇達二萬四千元、吳文宗二萬四千元、林進來三萬六千元）
及第一期款二十一萬六千元後，於八十八年七月二十八日實際交
付二百零六萬四千元借款予李武雄夫婦。六七三之二號土地現已
為上訴人所有，六八一之一號土地業經台中市政府徵收，被上訴
人已於九十三年六月十日在台灣台中地方法院九十三年度執字第
一三五七二號執行事件，獲分配補償款二百十六萬元。李武雄夫
婦就上開借款曾由李武雄先後簽發發票日依序為八十八年十月二
十八日、八十九年二月二十八日、八十九年五月二十八日、八十
九年十月二十八日，金額各為二十一萬六千元、二十一萬六千元
、二十一萬六千元、二十三萬五千四百元之支票用以清償，合計
已清償八十八萬三千四百元。系爭抵押權所擔保之借款債權，被
上訴人已自債務人處受清償二百八十二萬二千五百五十元。抵押
權設定契約書上，關於系爭抵押權所擔保借款債權約定之利率係
按中央銀行核定放款利率計算，惟利率管理條例早於七十四年十
一月二十九日廢止失效等事實，為兩造所不爭執。利率管理條例
於七十四年十一月二十九日失效後，雖已無中央銀行核定放款利
率可資依據，但仍應探求當事人借款當時實際所約定之利率為如
何。查李武雄、徐秋霞夫婦所借用之二百四十萬元，係經友人江
昇達轉知吳文宗，因吳文宗與被上訴人之兄林進來熟識，乃由被
上訴人出借等情，業據證人江昇達、吳文宗、徐秋霞及林進來證
述明確。系爭抵押權所擔保之借款債權確有約定利息，亦據證人
徐秋霞證述屬實，徐秋霞雖證述約定之利息為按年息百分之六計
算，惟八十八年間台灣銀行基本放款利率為百分之七點二，銀行
於實際放款時尚依借款人之信用條件加碼，故當時實際放款利率
應高於百分之七點二，一般民間借貸之利息應更高於此。借款人
李武雄夫婦既和被上訴人不熟識，而須透過介紹人江昇達、吳文
宗、林進來輾轉向被上訴人借錢週轉，被上訴人豈有可能以低於
當時銀行放款利率百分之六計息？證人徐秋霞證述利息按年息百
分之六計算，有違常情，難以採信。應以證人林進來、林碧蓮證
述系爭抵押權所擔保借款債權之約定利率為年息百分之三十，為
可採信，但因該約定利息逾民法第二百零五條最高利率週年百分
之二十之限制，被上訴人又同意依百分之二十計算，系爭抵押權
所擔保借款債權之利率自應按年息百分之二十計算。李武雄夫婦
原欲向被上訴人借款二百四十萬元，惟被上訴人於預扣三個月利
息二十一萬六千元、仲介費八萬四千元（包括江昇達二萬四千元
、吳文宗二萬四千元、林進來三萬六千元）及宴客費後，實際交
付之借款金額為二百零六萬四千元等情，為被上訴人所不爭執。
被上訴人所預扣之利息二十一萬六千元既未實際交付借用人，自
不成立金錢借貸，另宴客費係民法第二百零六條所謂以折扣方法
巧取利益，被上訴人既未實際交付，亦不成立金錢借貸。李武雄
夫婦和被上訴人並不熟識，而係透過介紹人江昇達、吳文宗、林
進來輾轉向被上訴人借錢週轉，則由借款人支付仲介費，尚與常
情無違。該仲介費本應由李武雄夫婦自行給付，惟其既同意由被
上訴人另行簽發支票交由仲介人兌領以代支付，再由被上訴人於
應交付債務人之借款金額中扣除。且仲介人江昇達、吳文宗、林
進來已確實取得仲介費，亦據證人江昇達、吳文宗、林進來證述
明確，復有被上訴人簽發之支票影本及存根附卷為憑，上開仲介
費八萬四千元與原借款二百四十萬元相較，亦未過高，難認係民
法第二百零六條所謂以折扣方法巧取利益，自應列入借貸金額，
故被上訴人實際交付之借款金額應為二百十四萬八千元。再依系
爭抵押權與另一抵押權比例為180：60 計算，系爭抵押權之實際
借款金額應為一百六十一萬一千元，利息依前述應按年息百分之
二十計算。該借款本息先後經債務人以前揭支票為部分清償，被
上訴人並於上開執行事件獲分配受償，其受償金額合計已有二百
八十二萬二千五百五十元。再依民法第三百二十三條費用、利息
、原本之抵充順序計算，系爭抵押權所擔保之借款債權，其本息
算至被上訴人於九十三年六月十日獲分配補償款二百十六萬元止
，尚有十一萬三千九百八十八元未為清償（計算式詳如原判決附
表所示），系爭抵押權所擔保之借款債權，既未清償完畢，抵押
權即未因清償而歸於消滅。從而上訴人請求確認被上訴人就系爭
抵押權所擔保之債權不存在，並請求被上訴人將該抵押權之設定
登記予以塗銷，均無理由，不應准許等詞，為其判斷之基礎。
查本件確認之訴部分，上訴人係請求確認被上訴人就系爭抵押權
所擔保之債權不存在，而訴外人李武雄以六八一之一號土地與現
為上訴人所有系爭六七三之二號土地及徐秋霞以坐落台中市○區
○○段第一二六號土地為共同擔保，分別向被上訴人借款一百八
十萬元及六十萬元，並以加二成之方式設定二百十六萬元之系爭
抵押權予被上訴人（徐秋霞另設定七十二萬元抵押權予被上訴人
），以系爭抵押權為擔保之實際借款金額為一百六十一萬一千元
，系爭抵押權所擔保之借款債權，其本息算至九十三年六月十日
止，被上訴人尚有本金十一萬三千九百八十八元未受清償（即其
餘借款債權本息業已清償）等情，為原審所認定之事實，果係如
此，被上訴人以系爭抵押權擔保之債權僅部分存在，部分仍然不
存在，原審卻駁回上訴人全部確認之訴，自有違誤。次按居間，
依民法第五百六十五條規定，有報告居間與媒介居間之分。報告
居間，因居間人僅為委託人報告訂約之機會，居間人之報酬固僅
由委託人給付，而媒介居間，因居間人與當事人之雙方均有關係
，故民法第五百七十條規定：「居間人因媒介應得之報酬，除契
約另有訂定或另有習慣外，由契約當事人雙方平均負擔。」。本
件居間仲介兩造訂立借款契約之江昇達、吳文宗、林進來三人，
究竟屬於報告居間人或媒介居間人？契約當事人間有無約定由何
人負擔報酬，或是否另有負擔報酬之特別習慣？此均與系爭仲介
費（居間報酬）八萬四千元應由何人負擔，應否算入被上訴人交
付借款人李武雄之借款，至有關聯，乃原審未予調查釐清，遽認
系爭仲介費八萬四千元由借款人負擔與常情無違，該仲介費應列
入借貸金額，因而為上訴人不利之判決，亦嫌速斷。又原審雖認
上開仲介人江昇達等三人已確實取得仲介費，有被上訴人簽發之
支票影本及存根附卷為憑。惟依卷附由被上訴人簽發，票號VP00
00000 、日期八十八年七月二十八日、金額三萬六千元之支票影
本背面記載，該支票係由被上訴人提示兌領（一審卷一○三頁與
一○四頁間），原審依該支票影本認該三萬六千元之仲介費已由
仲介人江昇達等人取得，亦與證據不符。上訴論旨，指摘原判決
不當，求予廢棄，非無理由。
據上論結，本件上訴為有理由。依民事訴訟法第四百七十七條第
一項、第四百七十八條第二項，判決如主文。
中    華    民    國  九十五  年   十二   月  二十二  日
                      最高法院民事第三庭
                          審判長法官  吳  正  一
                                法官  劉  福  聲
                                法官  黃  義  豐
                                法官  簡  清  忠
                                法官  吳  麗  女
      本件正本證明與原本無異
                                      書  記  官
中    華    民    國  九十六  年    一    月    二    日
                                                      j


司法院資訊處製作；財團法人民間司法改革基金會備份。
